臺灣高等法院民事判決　　　　　　　　　　　　　　九十二年度再易字第一五三號
　　再審原告　　乙○
　　再審被告　　甲○○
右當事人間返還價金等事件，再審原告對於中華民國九十二年九月二日本院九十二年
度上易字第三九八號確定判決，提起再審之訴，本院判決如左：
    主      文
再審之訴駁回。
再審訴訟費用由再審原告負擔。
    事實及理由
一、再審原告主張：本院九十二度上易字第三九八號確定判決理由既然認定證人簡忠
    正、黃國銘與再審原告均有親屬關係，則親屬間不收取仲介費乃人之常情，前審
    竟以簡忠正未收取仲介費用，與常情不合為理由，否定簡忠正之仲介地位，此等
    論證判斷完全與經驗法則不符，難謂適法。另證人簡忠正無論於前審程序、偵查
    程序或警訊程序自始至終均自稱係以仲介身分為兩造居間協調系爭房地買賣，從
    未以「買受人」之意思與再審被告簽約，此亦即系爭權利轉換協議書將買方當事
    人欄位空白之原因，前審未探究系爭權利轉換協議書立約當時之真意，又未以簡
    忠正於短期內經辦北中南三十餘戶房屋之過去事實及其他一切證據資料（如再審
    被告之同事均係依約定將房屋直接過戶給買方，而非過戶給簡忠正）為斷定之標
    準，即逕依再審被告片面之詞，認定簡忠正為系爭協議書之買受人，再審原告並
    非直接締約當事人，此種論證方式自與法相違。縱認證人簡忠正之身分係系爭協
    議書之買受人而非仲介，惟簡忠正與再審被告訂約時，即向再審被告表明，因買
    方尚未確定，故請再審被告將買方欄位空下，等有買方時再於協議書上簽章，再
    審被告亦表同意，顯然再審被告已同意由簡忠正代尋不特定之第三人為系爭協議
    書上之買方，則依此法律關係判斷，再審被告將蓋有其本人私章及簽名之空白協
    議書，交由簡忠正持向真正買方即再審原告簽署，即係由自己之行為表示以代理
    權授與簡忠正，依法自應負授權人之責任，再審被告殊不能以不認識再審原告，
    及其主觀認定買方係簡忠正，據以對抗再審原告。本院前審確定判定未研判此部
    分之法律關係，即「推測」再審原告交付之價金可能係基於其他法律關係，而以
    再審原告非直接締約之當事人為由，恣率駁回再審原告之訴，亦未說明其心證過
    程，此部分即難謂適法，顯然違反最高法院十九年上字第二八號、三十九年台上
    字第一Ｏ五三號、四十九年台上字第三Ｏ三號、六十九年台上字第七七一號、五
    十六年台上字第二一五六號等判例之規定，而構成民事訴訟法第四百九十六條第
    一項第一款適用法規顯有錯誤之再審事由，爰依法提起本件再審之訴，其訴之聲
    明為：(一)台灣台北地方法院九十一年度訴字第五八八一號及台灣高等法院九十二
    度上易字第三九八號確定判決均廢棄。(二)再審被告應給付再審原告新台幣 (下同
    ) 六十五萬九千六百一十二元整，及自起訴狀繕本送達再審被告翌日起算至清償
    日止，按週年利率百分之五計算之利息。(三)再審被告應另給付再審原告六十五萬
    九千六百一十二元整之損害金及自起訴狀繕本送達再審被告翌日起算至清償日止
    ，按週年利率百分之五計算之利息。
二、再審被告則未提出任何書狀為聲明或陳述。
三、查兩造間因返還價金等事件，經再審原告起訴主張其於民國八十八年四月二日與
    再審被告就坐落台北縣中和市「日麗職工華廈」Ｂ棟七樓房屋及地下二層編號二
    四三號車位不動產（下稱系爭不動產）簽訂權利轉換協議書 (下稱系爭協議書)
    ，依該協議書約定再審被告應配合辦理系爭不動產之銀行貸款及相關過戶手續，
    再審原告已交付再審被告新台幣（下同）三十萬元之權利金（報酬），並按期交
    付各期價款，共六十五萬九千六百一十二元，詎再審被告不願依約履行，已構成
    給付遲延、給付不能，再審原告自得解除契約，而請求再審被告返還伊已給付之
    價金，及加倍賠償損害，惟台灣台北地方法院九十一年度訴字第五八八一號判決
    竟駁回再審原告之起訴，經再審原告提起上訴後，復經本院九十二年度上易字第
    三九八號判決駁回上訴而確定。再審原告以上開本院確定判決否定第三人簡忠正
    之仲介地位，而認定系爭協議書之買受人係簡忠正，並非再審原告，其論證判斷
    方式與經驗法則不符；且再審被告將蓋有其本人私章及簽名之系爭空白協議書，
    交由簡忠正持向真正買方即再審原告簽署，顯係由自己之行為表示以代理權授與
    簡忠正，依法自應負授權人之責任，惟原確定判決書並未研判此部分法律關係，
    即「推測」再審原告之繳付價金，可能係基於其他法律關係，亦未說明其心證過
    程等情，以原確定判決有適用法規顯有錯誤之再審事由，而提起本件再審之訴。
    故本件所應審究者，厥為本院九十二年度上易字第三九八號確定判決是否有再審
    原告所列舉上開適用法規顯有錯誤之情事，茲析述如下：
  1.按民事訴訟法第四百九十六條第一項第一款所謂適用法規顯有錯誤者，係指確定
    判決所適用之法規顯然不合於法律規定，或與司法院現尚有效之大法官會議之解
    釋，或法院尚有效之判例顯然違反者而言（最高法院六十年度台再字第一七Ｏ號
    判例要旨參照 )。又「所謂適用法規顯有錯誤者，不包括漏未斟酌證據及認定事
    實錯誤之情形在內」、「解釋意思表示原屬事實審法院之職權，原確定判決不過
    就事實審法院所確定之事實為法律上之判斷，事實審法院解釋意思表示，縱有不
    當，亦不生適用法規顯有錯誤問題」，亦分別有最高法院六十三年度台上字第八
    八○號、六十四年台再字第一四○號判例要旨可資參照。查原確定判決係依據簡
    忠正曾以台北九五支郵局第一七三存證信函向再審被告催告：「本人於民國八十
    八年四月二日與台端就台北縣中和市「日麗職工華廈」Ｂ棟七樓房屋（含基地持
    分）及地下二層編號二四三號車位一個，簽訂權利轉換協議書。．．．」等語，
    此有該存證信函影本附卷可稽（見原審卷第四三頁），並參酌兩造均不爭執簡忠
    正未向任何一方收取仲介費之事實，而認定簡忠正為系爭協議書之當事人，而非
    仲介。又以再審原告於原審之訴訟代理人黃國銘於台灣板橋地方法院九十年偵字
    第一七二二○號甲○○涉嫌詐欺案件之警訊時陳稱：（問：簽約時為何買方〈按
    ：乙○〉不在場？）我係從事仲介工作，因買方尚未確定，所以先與賣方簽定權
    利轉換協議後，等有買主時再由買方在協議書上簽章，所以簽約時買方不在場」
    等語，亦有警訊筆錄影本在卷足佐（見前開偵查卷第六頁），進而推斷系爭協議
    書於八十八年四月二日簽訂時，再審原告尚未確定為系爭權利之買受人，僅係「
    第三人」，自不可能成為系爭協議書之當事人，而認定再審被告抗辯簡忠正為系
    爭協議書之當事人，簡忠正並央請再審被告同意買受人簡忠正不必於系爭協議書
    甲 (方即買受人 )簽名欄上簽名，俟簡忠正日後再轉賣予第三人時，由該第三人
    於系爭協議書上簽名即可等情為可採，並非單以簡忠正未收取仲介費，與常情不
    合為由，而否定簡忠正之仲介地位，此部分論證判斷自無不符經驗法則之情事；
    況原確定判決縱未審酌再審原告主張簡忠正於短期內經辦北中南三十餘戶房屋之
    事實及其他諸如再審被告之同事係依約定將房屋直接過戶給買方，而非過戶給簡
    忠正等證據資料，仍屬原確定判決斟酌證據、認定事實之範疇，依上開判例意旨
    ，尚難認原確定判決有何適用法規顯有錯誤之情事。
  2.又再審原告主張簡忠正果真係真正之契約當事人，何以其不自行交付價金，反而
    要由再審原告支付？再審原告若非為契約當事人，買方欄位為何有其簽名？其又
    有何原因須交付價金予再審被告？而原確定判決對此部分並未說明心證，即「推
    測」再審原告交付價金可能係基於其他法律關係，其判斷與經驗法則不符，難謂
    適法等語。惟查：原確定判決係就再審原告提出統一發票二份及匯款單二十五紙
    為證，用以證明其按期給付價金，為系爭協議書當事人之證據資料，判斷再審原
    告繳付價金之事實仍不足證明其為直接締約當事人，並於該確定判決書第七頁即
    事實及理由欄第四項下記載：「惟查上訴人 (指再審原告 )繳付價金之法律關係
    多端，於其他法律關係之情形（例如：被上訴人〈指再審被告〉與簡忠正締約，
    簡忠正再將權利轉讓上訴人），上訴人亦可能按期繳納價金，故上訴人繳付價金
    ，並不足以證明上訴人係直接締約當事人。」等語，並表明兩造其餘攻擊、防禦
    方法及所舉證據，對判決結果不生影響，均不另一一論述等語，即已清楚敘明認
    定之心證過程，且對於此部分證據能力之判斷亦無悖於經驗法則，再審原告指摘
    原確定判決違背最高法院十九年上字第二八號、三十九年台上字第一Ｏ五三號、
    四十九年台上字第三Ｏ三號、六十九年台上字第七七一號、五十六年台上字第二
    一五六號等判例，構成民事訴訟法第四百九十六條第一項第一款適用法規顯有錯
    誤之再審事由云云，洵無足採。
  3.另再審原告雖以：縱認簡忠正為系爭協議書之買受人，而非仲介之情為真正，惟
    簡忠正與再審被告訂約時，即向再審被告表明，因買方尚未確定，故請再審被告
    將買方欄位空下，等有買方時再於協議書上簽章，再審被告亦表同意，即可認再
    審被告已同意簡忠正代尋不特定之第三人為系爭協議書上之買方，則再審被告將
    蓋有其本人私章及簽名之空白協議書交由簡忠正持向真正買方即再審原告簽署，
    顯係由自己之行為表示以代理權授與簡忠正，再審被告依法應負授權人之責任，
    殊不能以不認識再審原告或其主觀上認定買方係簡忠正為由，而對抗再審原告，
    詎原確定判決並未研判此部分之法律關係，即認再審原告繳付價金仍不足證明係
    直接締約之當事人，其判斷顯與經驗法則不符云云。惟按由自己之行為表示以代
    理權授與他人者，對於第三人應負授權人之責任者，必須本人有表見之事實，足
    使第三人信該他人有代理權之情形存在，且須第三人基此表見之事實，主張本人
    應負授權人之責任，若第三人不為此項主張，法院不得逕將法律上之效果，歸屬
    第三人，此有最高法院六十年度台上字第二一三Ｏ號判例要旨可資參照。查再審
    原告從未於原確定判決主張再審被告有何以代理權授與簡忠正之表見事實，此經
    本院調閱原確定判決全卷查核屬實，依上開判例意旨所示，原確定判決自不得逕
    將表見代理之法律效果歸屬再審原告，是再審原告此部分主張於法不合，顯不足
    採。
四、綜上所述，再審原告主張原確定判決有民事訴訟法第四百九十六條第一項第一款
    之再審事由，提起本件再審之訴，即屬顯無再審理由，爰不經言詞辯論逕以判決
    駁回。
五、本件事證已臻明確，再審原告其餘主張、陳述及所提證據，經本院審酌後，均與
    本判決之論斷結果不生影響，毋庸逐一論述，附此敘明。
六、據上論結，本件再審之訴顯無再審理由，依民事訴訟法第五百零二條第二項、第
    七十八條規定，判決如主文。
中　　　華　　　民　　　國　　九十三　　年　　　五　　　月　　二十五　　日
                              民事第十二庭
                                  審判長法  官  阮  富  枝
                                        法  官  黃  豐  澤
                                        法  官  吳  麗  惠
正本係照原本作成。
不得上訴。
中　　　華　　　民　　　國　　九十三　　年　　　五　　　月　　二十七　　日
　　　　　　　　　　　　　　　　　　　　書記官  陶  美  玲
